臺灣臺北地方法院民事判決　　　　　　　93年度訴字第3596號
　原　　　告甲○○○
　　　　　　　　　　　　　號
　　　　　　乙○○
　　　　　　　　　　　　　號
　　　　　　丙○○
　　　　　　辛○○
　　　　　　　　　　　　　號
　　　　　　壬○○
　　　　　　　　　　　　　號
　　　　　　庚○○
　　　　　　　　　　　　　─2.
　　　　　　丁○○
　　　　　　　　　　　　　2號.
　　　　　　戊○○
　　　　　　　　　　　　　號之.
　　　　　　癸○○
　上　一　人
　法定代理人　己○○○
　前列九人
　訴訟代理人　李文平律師
　被　　　告　烏來鄉公所
　法定代理人　子○○
　訴訟代理人　丁福慶律師
　複代理人　　陳智勇律師
上述當事人間回復原狀事件，本院於民國九十四年四月十四日辯
論終結，判決如下：
    主  文
原告之訴駁回。
訴訟費用由原告負擔。
        事  實  及  理  由
壹、原告主張：（綜合支付命令聲請狀、審理卷第一二三、一二
    四、一三七至一四一頁）
  一坐落台北縣烏來鄉○○段第八四三號土地（下稱：本件土地
    ）係原告甲○○○九人所公同共有，今以全體繼承人為原告
    ，不復有被告抗辯之當事人適格爭議。原共有人周勝盛早於
    其母周吳桃花過世，故僅有其子女周志剛、癸○○代位繼承
    土地所有權，配偶己○○○無法繼承本件土地所有權。（繼
    承系統表見九十三年十月十八日書狀附件二）
  二被告擅自開闢東西向「野要農路」，行經並破壞本件土地地
    貌（即附圖所示Ｂ部分三０四平方公尺、Ｃ部分六十七平方
    公尺）：
    (1)被告所持的二份同意書，第一份係於八十九年十月十六日
      由原告甲○○○出具，當年是原告陳情要求被告興建南北
      向「野要產業道路」─目前為已完工水泥道路，與本件侵
      害原告土地之東西向野要農路有別。該份同意書是八十九
      年出具，但野要農路遲在九十一年才施工，二者有別。
    (2)被告提出第二份切結同意書，其上明確標示「作野要農路
      1K+550M」之用，是被告就野要農路及野要產業道路確有
      區分。再者，被告聲稱該切結書係為進行施作東西向道路
      第二期工程，乃告知甲○○○兒子吳志強，而由吳志強代
      為簽署同意書云云；若甲○○○同意開路，何必又要其子
      再簽一次同意書？何況，吳志強當初因被告聲稱已得其父
      同意才簽署同意書，然而吳志強未獲任一地主授權，無權
      同意，原告亦不受第二份同意書所拘束。
    (3)依民法第八百二十八條規定：「公同共有人之權利義務，
      依其公同關係所由規定之法律或契約定之。除前項之法律
      或契約另有規定外，公同共有物之處分，及其他之權利行
      使，應得公同共有人全體之同意。」本件土地係原告公同
      共有，被告仍須徵得全體原告同意才可施工。
  三回復原狀所需費用：
    按民法第二百一十三條規定：「負損害賠償責任者，除法律
    另有規定或契約另有訂定外，應回復他方損害發生前之原狀
    。因回復原狀而應給付金錢者，自損害發生時起，加給利息
    。第一項情形，債權人得請求支付回復原狀所必要之費用，
    以代回復原狀。」；經過估價公司估價，原有水田恢復需價
    新台幣（以下同）一百五十萬元；三處護坡回復原狀經費為
    七十七萬八千元。二者合計二百二十七萬八千元整。（原告
    僅請求二百一十六萬元）
  四基於侵權行為損害賠償請求權而聲明：（第一三七頁背面）
    被告應給付全體原告新臺幣貳佰壹拾陸萬元整，及自支付命
    令聲請狀送達之翌日起（即九十三年七月二十七日）至清償
    日止，按年息百分之五計算之利息。
貳、被告答辯：（綜合自審理卷第一三三至一三四頁及第一二四
    頁、一三七頁）
  一本件土地為甲○○○和他人共同共有，同意甲○○○追加乙
    ○○等八人為原告。
  二被告於本件土地上施作野要農路旁支線道路改善工程，事先
    有得到甲○○○同意，並非擅自開路：
　　(1)甲○○○曾出具被證一之同意書，同意開路。甲○○○主
      動要求開路，但被告當時無預算施工，後來因經費困難分
      別編列第一、二期預算施工，故第一期竣工日為九十一年
      五月十七日，第二期竣工日在九十二年五月。由於甲○○
      ○住在花蓮，第二次施工時為免爭議，被告遂告知其子吳
      志強，吳志強並代為簽署被證七同意書。原告主張被告擅
      自開路，純屬無稽。
    (2)野要產業道路與野要農路係同一道路：
      甲○○○雖稱被證一同意書之日期和實際施做日期相去甚
      久，且同意書言明「野要產業道路」（即鈞院九十四年一
      月二十四日會勘時繪製地圖上之南北向的柏油路），而非
      現場東西向碎石舖設野要農路云云。但查野要農路即為野
      要產業道路，二者實為同一條道路。更何況被證一同意書
      係同意「辦理與野要產業道路支線整修工程」而非整修「
      野要產業道路」，即使南北向的柏油路為「野要產業道路
      」，穿過本件土地東西向的碎石路（如附圖Ｂ、Ｃ區域）
      確實為其支線，在甲○○○同意後才施工。
  　(3)若Ｂ、Ｃ區○道路未得甲○○○同意即施工，在第一期九
      十一年五月十七日竣工前，甲○○○即應提出異議。俟第
      二期在九十二年五底竣工，甲○○○亦從未主張被告擅自
      整地，僅僅要求被告將施工損及地區回復平坦，並未要求
      挖除整修的道路，此點經證人黃朝、白永正到庭證述。即
      使是甲○○○所提九十二年五月十九日會勘紀錄（見原告
      準備二狀附件三）也沒有要求把道路挖除─但被告否認此
      一紀錄真正。何況，甲○○○早在被告施工前即在原有位
      置上開立三米寬之便道（原告民事準備二狀附件四照片最
      後一頁之圖一、圖二），原告主張殊與事實不符。
    (4)被告二期工程雖曾造成本件工地凹陷，但是在九十二年五
      月十九日雙方會同承包商履勘後，即依會勘結論修復，鈞
      院九十四年一月二十四日履勘時即無凹陷，故原告損害早
      已回復原狀。
  三整修道路不是民法第八百二十八條所指處分行為，而是管理
    行為。原告主張被告未徵得原告同意即開路，但是甲○○○
    既同意被告施工，按原告說法是否認自身出具同意書的合法
    性。
  四縱損害尚未回復，原告請求之數額並不實在，被告否認之。
  五並聲明：(1)駁回原告之訴。(2)訴訟費用由原告負擔。(3)如受
    不利判決，請准供擔保免假執行。
、本院得心證理由：
  一雙方同意、不爭執事項：
    (1)起訴時，僅甲○○○一人為原告，九十四年四月十四日言
      詞辯論期日，追加其餘八人為原告，被告同意此部分追加
      （見第一三七頁正面）。
    (2)本件土地（台北縣烏來鄉○○段第八四三號）係原告九人
      公同共有。（見支付命令聲請狀附證物一）
    (3)甲○○○曾申請被告在本件土地興建道路，並在八十九年
      十月十六日出具同意書一份（即被證一，但雙方對於開路
      位置有爭執）。其子吳志強事後另出具一份未載日期之同
      意書（被證七，雙方對其效力有爭執。）。
    (4)被告分兩期動工開路，九十一年五月十七日第一期竣工，
      第二期在九十二年五底竣工。
    (5)本院於九十四年一月二十四日會同雙方及台北縣新店地政
      事務所人員履勘、測量，確認被告興建道路行經本件土地
      ，此有勘驗筆錄、平面圖各一份附卷（見第一０三至一０
      九頁）。另由地政人員繪製複丈成果圖一份，其中Ｂ部分
      三０四平方公尺、Ｃ部分六十七平方公尺行經本件土地（
      見審理卷第一一四頁）
  二爭執要旨：
    (1)附圖所示Ｂ、Ｃ區域是否經甲○○○同意被告開路？
    (2)如甲○○○同意被告施作，其效力如何？
    (3)上述施工是否造成本件土地現況受損？
    (4)如甲○○○未同意被告施工，其損害賠償範圍如何？
  三甲○○○有無同意被告施工方面：
    原告主張僅同意興建係南北向水泥舖設之野要產業道路，並
    非附圖所示東西向碎石舖設野要農路云云。被告辯稱野要產
    業道路與野要農路係同一條道路，被告徵得甲○○○同意方
    施工云。經調查：
    (1)按，當事人主張有利於己之事實者，就其事實有舉證之責
      任，民事訴訟法第二百七十七條定有明文。
    (2)原告主張南北向野要產業道路與東西向野要農路係不同道
      路，並舉同意書所載「野要產業道路」等用語為證（見被
      證一）。但是，該紙同意書係記載「…野要產業道路『支
      線』整修工程（長約一百公尺，寬約五公尺）…」，可見
      ，甲○○○同意在原告產業道路外修建支線。原告復主張
      野要產業道路係南北向，比對本院所繪平面圖、地政事務
      所複丈圖，可知現場東西向碎石路則由水泥路分支再行經
      Ｂ、Ｃ區域（見第一０九、一一四頁），可見其係野要產
      業道路之支線。故二者實係同一道路之主線與支線。
    (3)再者，同意書復記載支線長約一百公尺，寬約五公尺等語
      ；對照複丈圖所示面積，亦未逾同意範圍。可見甲○○○
      所同意興建區域確係附圖所示Ｂ、Ｃ位置。
    甲○○○聲稱並未同意在Ｂ、Ｃ區○○路，顯與同意書、複
    丈資料不符，並非可取。
  四同意書效力：
    甲○○○又稱其個人同意並不生效，依民法第八百二十八條
    ，原告應徵同全體地主同意才可動工云云。被告辯稱開路係
    管理行為，不適用民法第八百二十八條等語。經調查：
    (1)按民法第八百二十八條規定，公同共有人之權利義務，依
      其公同關係所由規定之法律或契約定之。除前項之法律或
      契約另有規定外，公同共有物之處分，及其他之權利行使
      ，應得公同共有人全體之同意。最高法院五十四年台上字
      第二０三五號判例就此說明：「民法第八百二十八條第二
      項所定應得公同共有人全體之同意者，係指對公同共有物
      之處分或對公同共有物其他權利之行使而言，然公同共有
      物之管理權與公同共有物本身之權利有別…」，據此可知
      ，公同共有土地之管理行為即與該條無涉。
    (2)甲○○○同意被告開闢道路，本質上屬於管理共有物之行
      為，尚與處分土地所有權等情形有別，自不適用民法第八
      百二十八條規定。至於甲○○○管理本件土地是否逾越其
      權利範圍，則係共有人內部問題，如屬侵權行為亦係甲○
      ○○侵害他人權利而與被告無涉。
    因此，共有人之一甲○○○同意被告開路，被告對於共有人
    即無侵權行為行為可言，純係共有人內部糾紛。
  五被告施工造成原告損害一節：
    原告主張被告施工所造成損害並未回復云云。被告辯稱已依
    會勘結論回填等語。經調查：
    (1)依據雙方於九十二年五月十九日會勘結論，被告應回復平
      坦以利地主農耕，並督導承商配合施作（見被證三）。被
      告聲稱已回填土方，並提出相關相片為證（見被證四、五
      ）。甲○○○在審理中亦承認土地已整平（見第一百零七
      頁正面第四行）。
    (2)何況，甲○○○親戚白永正亦證稱，確在此份會勘紀錄簽
      名，當初產業道路旁有水溝，後來整平了。是甲○○○叫
      我來看的，有依照他的要求整平。（見第一百零八頁正面
      ）。核與包商黃朝證述先後有三次整地，原告在第一次整
      地後仍有意見，再整地二次他才同意，因為當初挖了本件
      土地的斜坡，後來要我們做成梯田的樣子（見第一百零七
      頁背面）。足見甲○○○在被告施作Ｂ、Ｃ區域後，要求
      被告整平地面，被告已依約履行。
    (3)至於原告另提會勘筆錄一份，其結論紀載被告應施作石梯
      護坡維護工程云云（見原告準備二狀附件三）；但其上並
      無被告人員簽認，亦未記載會勘時間、地點等情，故本院
      無從採信此一文件。
    因此，被告依約完成本件土地之整地、回復工作，原告所受
    損害業經填補，已無其他損害可言。
  六從而，原告依據侵權行為損害賠償請求權提起本訴，請求被
    告給付原告貳佰壹拾陸萬元整，及自支付命令聲請狀送達之
    翌日起（即九十三年七月二十七日）至清償日止，按年息百
    分之五計算之利息，於法不合，應予駁回。
  七綜上所論，原告之訴為無理由，依民事訴訟法第七十八條，
    判決如主文。（一、二審訴訟費用係指法院所收取費用與登
    報費用，不含律師費等費用。）
中　　華　　民　　國　　94　　年　　4 　　月　　28　　日
                          民事第二庭法官    吳燁山
上為正本係照原本作成。
如對本判決不服，應於送達後廿日內，向本院提出上訴狀（應按
對方人數提出影本，免附郵票）。並按民事訴訟法第七十七條之
十六、之十三、台灣高等法院九十二年八月六日（九二）院田文
公字第０三０二八號函（逾十萬元之部分，均提高十分之一之裁
判費）繳納上訴費；計算公式可自司法院網站之「民事事件新制
徵收費用標準」閱覽、下載。
中　　華　　民　　國　　94　　年　　4 　　月　　28　　日
                                  書記官    柯月英
